【裁判字號】    98,易,1623
【裁判日期】    990428
【裁判案由】    詐欺
【裁判全文】
臺灣臺南地方法院刑事判決              98年度易字第1623號
公  訴  人  臺灣臺南地方法院檢察署檢察官
被      告  戊○○
上列被告因詐欺案件，經檢察官提起公訴（98年度營偵字第685
號、98年度偵字第9430號）及聲請併案審理（98年度偵字第
15471號），本院判決如下：
    主  文
戊○○幫助共同犯詐欺取財罪，處有期徒刑陸月，如易科罰金，
以新臺幣壹仟元折算壹日。
    事  實
一、戊○○能預見提供自己之金融機構帳戶及行動電話門號，有
    遭他人利用作為詐騙工具之可能，竟仍不違其本意，基於幫
    助詐欺之犯意，於民國97年12月9日前某日，在不詳地點，
    將其甫於同年12月2日申辦之合作金庫商業銀行新營分行（
    下稱合作金庫）帳號0000000000000號帳戶之存摺、金融卡
    （含密碼）及行動電話門號0000000000號之SIM卡交付予姓
    名年籍均不詳之人。嗣有詐騙集團成員取得上揭帳戶之存摺
    、提款卡、密碼及行動電話門號後，即共同基於意圖為自己
    不法所有之犯意聯絡，於下列時間、地點，實行詐騙行為：
  (一)97年12月11日下午4時許，以東森購物台客服人員之名義撥
    打電話給甲○○，向其佯稱因先前購買蔓越莓健康食品時之
    金額有誤，故需至提款機前進行查詢云云，致甲○○不疑有
    他而陷於錯誤，並依其指示，於同日晚間7時54分許，操作
    自動櫃員機而匯款新臺幣（下同）2萬6998元至戊○○上開
    合作金庫帳戶內。
  (二)98年2月10日上午10時許，以檢察官名義，持上開戊○○行
    動電話門號0000000000號及劉明坤（另案偵辦）所有之行動
    電話門號0000000000號聯絡丙○○，佯稱其因涉嫌刑案，需
    將其帳戶內之存款交付及匯至指定帳戶內進行監管，致丙○○陷於錯誤，而於同月10日至12日間，在臺北縣蘆洲市○○
    路167巷巷口之統一超商前，陸續交付共2300萬元給該詐騙
    集團所指派之成員；又於同月16日，匯款共350萬元至王立
    民（另案偵辦）所有之台灣中小企業銀行太平分行帳戶及陽
    文豪（另案偵辦）所有之兆豐國際商業銀行東台中分行帳戶
    。
二、案經臺南縣警察局新營分局報告、臺北縣政府警察局蘆洲分
    局報告臺灣板橋地方法院檢察署呈請臺灣高等法院檢察署檢
    察長另轉臺灣臺南地方法院檢察署檢察官偵查起訴。
    理  由
一、按被告以外之人於審判外之言詞或書面陳述，除法律有規定
    者外，不得作為證據；又被告以外之人於審判外之陳述，雖
    不符合同法第159條之1至第159條之4之規定，但經當事人於
    審判程序同意作為證據，法院審酌該言詞陳述或書面陳述作
    成時之情況，認為適當者，亦得為證據。當事人、代理人或
    辯護人於法院調查證據時，知有第159條第1項不得為證據之
    情形，而未於言詞辯論終結前聲明異議者，視為有前項之同
    意，刑事訴訟法第159條第1項及第159條之5分別定有明文。
    查被害人甲○○、丙○○於警詢中所為之陳述，雖屬被告以
    外之人於審判外之陳述，復未於審理期日到院接受交互詰問
    ，惟當事人於本院準備程序及審判期日中均表示對證據能力
    無意見而不予爭執，且迄至言詞辯論終結前亦未再聲明異議
    ，本院審酌上開證據資料製作時之情況，尚無違法不當之瑕
    疵，亦認為以之作為證據應屬適當，依刑事訴訟法第159 條
    之5規定，認前揭證據資料均有證據能力，合先敘明。
二、訊據被告戊○○固不爭執前揭合作金庫帳戶、門號00000000
    00號SIM卡為其所開設、申辦之事實，惟矢口否認有何提供
    帳戶、門號幫助詐欺之犯行，辯稱係於97年12月間，前往臺
    南市○○路花園夜市時遺失云云。經查：
  (一)系爭合作金庫帳號0000000000000號帳戶，係由被告於97年
    12月2日開設之情，有該銀行新營分行98年6月3日（九十八
    ）合金營存字第098000091號函及所附開戶資料卷內可稽（
    警卷第2-5頁）；另系爭0000000000行動電話門號，則為被
    告於97年11月14日申請，亦有通聯調閱查詢單（臺灣板橋地
    方法院98年度偵字第14407號卷，第46頁）為憑。又甲○○
    因遭詐騙，匯款2萬6998元至被告系爭帳戶內；而丙○○則
    係經詐騙集團使用被告之前揭行動電話門號進行聯繫行騙，
    除有證人甲○○、丙○○於警詢中之陳述外，並有上開合作
    金庫函文所附系爭帳戶之交易明細、臺灣中小企業銀行太平
    分行98年2月26日98太平字第9800070號含所附交易明細（臺
    灣板橋地方法院檢察署98年度偵字第14407號卷，第29-34頁
    ）、兆豐國際商業銀行東臺中分行98年3月3日（98）兆銀東
    宗字第034號含所附交易明細（前述卷，第35-40頁）、丙○○所有之中國信託銀行東蘆洲分行帳戶影本（前述卷，第23
    頁）、系爭行動電話門號於98年2月間之雙向通聯記錄（臺
    灣臺南地方法院檢察署98年度核交字第3164號卷，第22-23
    頁）等附卷可參，被告前揭確有開設、申辦系爭帳戶、行動
    電話門號之供述，以及甲○○、丙○○遭詐騙等情，均與事
    實相符，可以採信。
  (二)被告雖否認犯罪，並以前開情詞置辯，然查：
    1.被告之上開合作金庫帳戶係於97年12月2日，以存入1000
      元開戶，完成後隨即將該1000元領出；其後乃至同月9日
      ，以存款機、臨櫃無摺現存方式，各存入5000元，並於同
      日再以臨櫃、自動櫃員機方式，各提領3000元；翌日起即
      有他人以金融卡轉帳方式存入款項，又均即於同日提領一
      空，此有該帳戶交易明細表在卷可考（警卷第4頁），足
      見自97年12月10日起，系爭帳戶已經為詐騙集團用以收受
      贓款之用。而97年12月9日之存提款記錄，則可認為係詐
      騙集團取得系爭帳戶後，測試能否正常使用之動作。
    2.被告之系爭帳戶於前述97年12月9日時，既然已經為詐騙
      集團之人持有，則被告所稱該帳戶係在臺南市○○路「花
      園夜市」遺失之事，亦應於該日之前發生。惟被告陳稱當
      時一併失落之物品，除系爭帳戶之存摺、提款卡、與系爭
      門號之SIM卡外，另有健保卡、全聯福利中心之集點卡、
      加油卡、現金等物（98年度核交字第3164號卷，第27頁；
      本院卷第17頁背面），其中被告之健保卡於97年12月9日
      之後，並無掛失申請補發記錄，反曾於同年11月17日以身
      分資料變更為由，申請補發，卡號為000000000000號，有
      中央健康保險局南區分局98年9月25日健保南承三字第098
      5026618號函可佐（上揭核交卷第31頁）；又經本院當庭
      詢問並經被告提出健保卡供勘驗結果，該健保卡上記載被
      告姓名年籍，並無其餘補辦之註記，卡號為000000000000
      號，有勘驗筆錄為據（本院卷第51頁），則被告所稱已於
      97年12月9日前在花園夜市「遺失」之健保卡，現仍在被
      告之持有中，被告此部分陳述不實，已屬昭然，其所辯手
      提包在花園夜市遺失之事，亦值懷疑。
    3.至另同遭詐騙集團用以撥打詐騙之0000000000行動電話門
      號，乃被告於97年11月14日，與另一被告聲稱亦遺失之
      0000000000門號所共同申辦，業如前述。經檢察官調閱以
      被告名義所申辦之行動電話門號記錄，被告且另於97年11
      月17日、26日、12月2日、18日申辦4個臺灣大哥大門號（
      前揭核交卷第12、13頁），11月18日申辦2個亞太行動門
      號（前揭卷第18頁），11月18日、25日申辦2個遠傳電信
      門號（前揭卷第13頁），11月25日申辦1個和信電信門號
      （前揭卷第14頁），是綜計被告於97年11月、12月間，共
      以自己名義申辦11個行動電話門號，其於短時間內申辦多
      個行動電話之動機為何，頗堪質疑。被告於本院審理時，
      對於申辦上開行動電話門號之目的，乃稱係供家人使用，
      其中「遺失」之0000000000、0000000000號門號則係預備
      給其夫乙○○及自己使用；經進一步追問，則稱其夫業有
      行動電話門號使用中，伊本人並未使用手機等語（本院卷
      第52頁），則被告之夫既已有門號，應無特意再辦1個門
      號之必要，而被告本人當時並無手機，更無申辦行動電話
      門號之理由。何況該2門號之申辦日期為97年11月14日，
      距離被告所稱12月初該門號SIM卡在花園夜市「遺失」，
      至少有2個星期，被告申辦行動電話門號後，不立即啟用
      ，反將之放置於手提包內隨處攜帶，以致「遺失」在花園
      夜市之情，遂與常理顯然有悖。
    4.綜上諸點，被告所辯系爭帳戶之存摺、提款卡、密碼，與
      行動電話門號等，係於花園夜市遺失云云，本院認係臨訟
      編撰的卸責之詞，不可採信。
  (三)再審酌近年來詐騙集團透過電話與被害人聯繫行騙，並要求
    被害人匯款至人頭帳戶之新聞，業經媒體廣為報導，政府亦
    大力宣導民眾接獲詐財或恐嚇電話之因應之道；且依現今金
    融及電信服務市場，在金融機構開設帳戶、申請行動電話門
    號等，均無特殊限制，任何人只需提出身份證及駕照、健保
    卡等證件，即得以自己名義開設帳戶、申請門號使用，此為
    眾所週知之事實。是依一般人之社會生活經驗，金融機構帳
    戶、行動電話門號，均可自行向開設、申請，而無向使用他
    人帳戶、門號之必要。若有人不以自己名義開設帳戶、申請
    門號，反而徵求不特定人之帳戶、門號使用，衡情亦當知渠
    等有利用以從事與財產有關之犯罪，供掩飾不法犯行，避免
    犯罪行為人曝光以逃避執法人員查緝之可能性。又被告業已
    成年，並自陳有工作經驗，觀其於偵查及本院審理時所為陳
    述，堪認智識能力與一般常人無異，則被告對於前述情形理
    應有所認識，竟提供帳戶、門號予不詳人士使用，足認被告
    對於該帳戶、門號可能遭作為不法用途已有認識，而仍抱持
    容認之態度，則被告有幫助他人詐欺取財之不確定故意，已
    可認定。
三、按刑法上之幫助犯，係對於犯罪與正犯有共同之認識，而以
    幫助之意思，對於正犯資以助力，而未參與實施犯罪之行為
    者而言。是被告基於幫助詐欺取財之不確定故意，將前揭帳
    戶之提款卡、密碼與行動電話門號交付予不詳姓名之成年男
    子，嗣該帳戶經詐騙集團用以收受被害人甲○○匯入之贓款
    ；行動電話則被用以聯繫被害人丙○○以實行詐騙，核被告
    所為，係犯刑法第30條第1項前段、第339條第1項詐欺取財
    罪之幫助犯，爰依刑法第30條第2項之規定，按正犯之刑予
    以減輕。而詐騙集團之成員彼此間，對於詐取甲○○、丙○○財物之行為，有犯意之聯絡與行為之分擔，均為共同正犯
    。又被告以一行為，提供帳戶、行動電話門號，致有上開被
    害人遭詐騙集團詐取財物，侵害數個法益，應依刑法第55條
    想像競合犯規定論以一罪。爰審酌被告提供金融機構帳戶、
    行動電話門號予他人使用，嗣該帳戶、門號為詐騙集團用以
    收受贓款與實行詐騙，因此侵害他人之財產權；被害人甲○○、丙○○遭詐騙之金額；以及被告犯罪後飾詞矯飾，檢察
    官以被告毫無悔意，具體求處有期徒刑1年，惟本院審酌被
    告犯行，認檢察官求刑尚屬過重等一切情狀，量處如主文所
    示之刑，並諭知易科罰金之折算標準，以資懲儆。
四、併案意旨另以：被告基於幫助詐欺之不確定故意，於97 年
    12月11日前某日，向胞妹羅玉梅（涉犯詐欺罪嫌部分，另案
    為不起訴處分）借用中國信託商業銀行中壢分行（下稱中國
    信託銀行）帳號0000000000000000號帳戶之存摺、提款卡含
    密碼後，將該帳戶資料交給某姓名年籍不詳之詐欺集團成員
    。嗣該詐騙集團成員遂意圖為自己不法之所有，基於犯意聯
    絡，於同年月11日下午5時27分，致電向吳鎧安佯稱吳鎧安
    之前向東森購物台購物時，帳戶誤遭設定為分期付款，須依
    指示解除設定等詞，致吳鎧安陷於錯誤，而於當日19時許，
    先後匯款4筆各新臺幣（下同）1,000元、3萬元、3萬元、3
    萬元、2萬9,000元，合計12萬元之款項至羅玉梅上開銀行帳
    戶。因認被告此部分行為，亦涉有刑法第30條、第339條第1
    項之幫助詐欺取財罪嫌，且與前揭經論罪科刑部分，有想像
    競合之裁判上一罪關係等語。
五、訊據被告固坦承曾向其妹羅玉梅借用上開中國信託銀行帳戶
    ，惟否認有將該帳戶交付他人使用之情，辯稱已經帳戶存摺
    返還羅玉梅，之後其夫乙○○曾向羅玉梅借用該帳戶等語。
    查前述羅玉梅中國信託銀行帳戶為詐騙集團用以收受贓款，
    並有被害人吳鎧安遭詐欺而匯款之情，有該帳戶開戶資料、
    往來交易明細、自動櫃員機交易明細表等為據，應屬事實；
    惟就該帳戶係經何途徑、何時交付詐騙集團使用乙節，檢察
    官則並未提出積極證據加以說明，是於被告否認此部分犯行
    之情況下，被告是否有交付該帳戶存摺、提款卡予他人；乃
    至交付時間、地點是否與前開論罪科刑部分相同，因而與該
    部分有想像競合之裁判上一罪關係，均無法認定，是本院無
    從對該未經起訴之部分進行審理，應退回由檢察官另行偵查
    辦理。
據上論斷，應依刑事訴訟法第299條第1項前段，刑法第28條、第
30條、第339條第1項、第55條、第41條第1項前段，刑法施行法
第1條之1，判決如主文。
本案經檢察官丁○○到庭執行職務。
中    華    民    國    99    年    4     月    28    日
                  刑事第六庭  審判長  法  官  蔡直青
                                      法  官  郭瓊徽
                                      法  官  吳坤芳
以上正本證明與原本無異
如不服本判決應於收受本判後10日內向本院提出上訴書狀，並應
敘述具體理由。其未敘述上訴理由者，應於上訴期間屆滿後20日
內向本院補提理由書狀（均須按他造當事人之人數附繕本）「切
勿逕送上級法院」。
                                      書記官  程伊妝
中    華    民    國    99    年    4     月    28    日
附錄本案論罪科刑法條：
中華民國刑法第339條
（普通詐欺罪）
意圖為自己或第三人不法之所有，以詐術使人將本人或第三人之
物交付者，處5年以下有期徒刑、拘役或科或併科1千元以下罰金
。

司法院資訊處製作；財團法人民間司法改革基金會備份。
